【裁判字號】    99,交聲,879
【裁判日期】    990531
【裁判案由】    聲明異議
【裁判全文】
臺灣高雄地方法院交通事件裁定         99年度交聲字第879號
原處分機關  高雄市政府交通局
代  表  人  王國材
異  議  人
即受處分人  春天商務休閒有限公司
代  表  人  甲○○
上列異議人即受處分人因違反道路交通管理處罰條例案案件，對
於高雄市政府交通局民國99年3 月23日所為之處分（原處分：高
市交裁字第裁32-B00000000號），聲明異議，本院裁定如下：
    主  文
原處分撤銷。
春天商務休閒有限公司不罰。
    理  由
一、原處分意旨略以：異議人即受處分人春天商務休閒有限公司
    （下稱異議人）係車號968-CMG 重型機車車主，案外人即機
    車駕駛人黃瑞和於民國97年8 月16日2 時10分，騎乘該機車
    ，行經高雄市○○○路355 號前時，因車牌上以口罩遮蔽致
    無法辨認牌號，經高雄市政府警察局左營分局文自派出所員
    警認有「機車牌照（號牌）以安裝其他器具之方式，使不能
    辨認其牌號」違反道路交通管理處罰條例第13條第1 款之規
    定，當場攔查製單舉發，嗣經原處分機關依道路交通管理處
    罰條例第13條第1 款規定裁處，處汽車所有人即異議人新臺
    幣（下同）3,900 元，並責令申請換領牌照或改正等語。
二、聲明異議意旨略以：異議人為經營租車業者，所有之上開重
    型機車係於97年7 月7 日17時30分至同年9 月16日1 時0 分
    期間出租予李中志，其後李中志之人於租車期間內，將該機
    車交予駕駛人黃瑞和騎乘該車，致有「機車牌照（號牌）以
    安裝其他器具之方式，使不能辨認其牌號」之交通違規行為
    ，顯不可歸責於異議人，原處分機關逕對異議人為裁罰，顯
    未考量異議人為租車業者，遽為裁決，裁罰確有不當，爰聲
    明異議等語。
三、經查：
  (一)本件異議人係經營租車業，於97年7 月7 日17時30分將上揭
    重型機車出租予李中志，歸還時間為同年9 月16日1 時0 分
    ，因該車輛之駕駛人黃瑞和於97年8 月16日2 時10分，在高
    雄市○○○路355 號前，有因車牌上以口罩遮蔽致無法辨認
    牌號之行為，為警製單逕行舉發，並以異議人提供機車予上
    揭駕駛人騎乘，查明車籍後，經原處分機關據以裁決處以罰
    緩3,900 元，並責令申請換領牌照或改正等情，有機車租賃
    切結書、營利事業登記證、車號查詢重型機車車籍資料、舉
    發員警職務報告、黃瑞和之身分證影本、高雄市政府警察局
    97年8 月16日高市警交字第B0 0000000號舉發違反道路交通
    管理事件通知單、現場舉發照片、高雄市政府交通局99年3
    月23日高市交裁字第裁32-B00 000000 號違反道路交通管理
    事件裁決書附卷可稽（本院卷第6 至9 、14、20、26至32、
    39、40頁），堪認屬實。
  (二)按汽車號牌懸掛位置，除原設有固定位置外，機器腳踏車及
    拖車號牌每車一面，應正面懸掛於車輛後端之明顯適當位置
    ；汽車（含機器腳踏車，下同）號牌不得變造損毀、塗抹或
    粘貼其他材料、加裝邊框或霓虹燈、裝置旋轉架、顛倒懸掛
    或以安裝其他器具之方式使不能辨認其牌號，並不得以他物
    遮蔽，如有污穢，致不能辨認其牌號時，應洗刷清楚，道路
    交通安全規則第11條第1 項第3 款前段、第2 項定有明文。
    次按汽（機）車行駛，有損毀或變造汽車牌照、塗抹污損牌
    照，或以安裝其他器具之方式，使不能辨認其牌號者，處汽
    （機）車所有人2,400 元以上4,800 元以下罰鍰，並責令申
    請換領牌照或改正，道路交通管理處罰條例第13條第1 款亦
    有明文。本條項之處罰本以汽（機）車所有人為對象，自不
    以汽（機）車駕駛人與汽（機）車所有人係同一人為限，縱
    機車駕駛人另有其人，汽（機）車所有人仍應為本條項所規
    範之受罰主體，準此，異議人既為上開交通違規機車之所有
    人，即為本條項所規範之受罰主體。
  (三)惟按「違反行政法上義務之行為非出於故意或過失者，不予
    處罰」，行政罰法第7 條著有明文。此項實體法上責任成立
    之條件，除有明文規定，得因程序要件不備而無庸審酌外，
    本宜一體適用。因此，上開條項之處罰雖以汽（機）車所有
    人為受罰主體，但仍須汽（機）車所有人對於提供車輛給汽
    （機）車駕駛人使用有故意或過失為限。如汽（機）車所有
    人自己即為駕駛行為人，其有可歸責之原因，自不待言。如
    汽（機）車所有人非汽（機）車駕駛人，即應探究該提供汽
    （機）車之行為是否有可歸責之原因，否則，自不能令汽（
    機）車所有人因汽（機）車駕駛人個人恣意違規行為，即連
    坐受罰。實務上主管之交通部亦認為：「小客車租賃業者，
    依汽車運輸業管理規則第100 條、第101 條規定，將出租車
    輛交付租車人使用，租車人違反道路交通管理事件，如經查
    明係應歸責於車輛駕駛人者，同意業者得依道路交通管理處
    罰條例第85條規定，檢具汽車出租單影本到案，告知違規駕
    駛人姓名、住址，具結後據以取回被扣『代保管物件』。」
    有交通部78年9 月20日(78) 交路字第026492號函文附卷足
    憑，亦以歸責原因之有無判斷其責任歸屬。本件異議人非汽
    （機）車駕駛人，自仍應有故意或過失之可歸責原因，始得
    據以裁罰。而出租車輛供他人使用，就出租者而言，以昂貴
    汽（機）車供他人使用，與賺取之租費顯不相當，而不法之
    徒利用人頭租用車輛，作為犯罪工具，藉以掩人耳目，時有
    所聞，情節較輕者或未愛惜車輛，恣意使用，亦屬常見；就
    租用者而言，汽（機）車非自己通常使用，如出租者貪圖利
    潤，未適當維護保養，極易發生意外不測，甚至危及其他用
    路人之人身安全，均屬頗有風險，是其雙方應有何種權利義
    務關係，本宜立法規制，適切管理。然相類法令規範目前尚
    付諸闕如，自僅能委由私法自治，藉由雙方租賃契約，以釐
    清權義歸屬。查異議人所提出之機車租賃切結書，其上載明
    借車人應遵守交通法規、不得將該機車作為犯案、裝載贓物
    、違禁品等不法行為之工具，若有上開情形發生，經查屬實
    ，依法究辦，借車人願付一切法律責任等語，有該機車租賃
    切結書附卷可參（本院卷第7 頁）。異議人出租車輛供他人
    使用，既乏法令明文規範，形式上僅能以此種租車切結之方
    式規範承租人，對於租用人在外駕車行為，著實難以預防或
    監督，是除別有事證外，自難遽認異議人有何故意或過失之
    可歸責原因。況查道路交通管理處罰條例第13條第1 項規定
    之目的，乃牌照係辨識車籍之最重要依據，為使用路人輕易
    知悉行駛於路上之車輛為何人所有，藉以保障行車安全，維
    護社會秩序，係在預防駕駛人故意遮蔽車牌以遂行犯罪，造
    成犯罪偵查機關追訴之困難，所為之處罰。因而汽（機）駕
    駛人與汽（機）所有人非同一人時，倘汽（機）駕駛人於使
    用該車輛時，出於己意、別有意圖，另為損毀或變造汽車牌
    照、塗抹污損牌照，或以安裝其他器具之方式，使不能辨認
    其牌號，而違反上開規定時，如對無法預見、防止之汽（機
    ）所有人裁處上開吊扣汽（機）牌照之處分並不能達到上開
    預防效果，自無對非駕駛人之汽（機）車所有人裁處之必要
    。
四、綜上所述，異議人以機車出租為業，對於上開駕駛人騎乘機
    車後之以安裝其他器具之方式，使不能辨識號牌之行為，並
    非先有預見，亦無證據證明有預見之可能性，難認異議人有
    故意或過失之可歸責原因。此外，異議人復已告知原處分機
    關應歸責人為駕駛人，原處分機關仍對異議人為上開裁處，
    即難認為允當，是異議人提起本件異議為有理由，原處分應
    予撤銷，並為異議人不罰之諭知，以期適法。至於黃瑞和於
    前揭時、地使用口罩遮住車牌行駛之違規行為，應由原處分
    機關另為適法之處理，附此敘明。
據上論斷，應依道路交通案件處理辦法第20條前段，裁定如主文
。
中    華    民    國    99    年    5     月    31    日
                      交通法庭  法  官  林建鼎
以上正本證明與原本無異。
如不服本裁定，應於收受送達後5 日內向本院提出抗告狀（須附
繕本）。
中    華    民    國    99    年    5     月    31    日
                                書記官  林怡君

司法院資訊處製作；財團法人民間司法改革基金會備份。
